臺灣板橋地方法院刑事裁定　　　　　　　 100年度聲判字第7號
聲　請　人
即告 訴 人　呂能
代　理　人　陳尚義律師
　　　　　　蔡明熙律師
被　　　告　李怡靜
　　　　　　陳美雲
上列聲請人即告訴人因被告等涉嫌侵占等案件，不服臺灣高等法
院檢察署100 年度上聲議字第406 號駁回再議之處分（原不起訴
處分案號：臺灣板橋地方法院檢察署99年度偵續字第393 號），
聲請交付審判，本院裁定如下：
    主  文
聲請駁回。
    理  由
一、聲請意旨略以：
  (一)原處分書認定聲請人與被告陳美雲係男女朋友，且有同居關
    係乙節，並非事實。若被告陳美雲與聲請人有同居關係，何
    以於聲請人配偶已亡，獨居新北市○○區○○路74巷4 號2
    樓，且聘有外勞照顧起居時，陳美雲未與聲請人一起居住該
    處？並順便照顧聲請人？何以聲請人又須購買房屋供被告陳
    美雲居住？如聲請人購屋贈與被告陳美雲，陳美雲又何必自
    行在外租屋予其弟及女兒即被告李怡靜居住？原不起訴處分
    書及高檢署處分書就此均未說明，未盡調查證據之能事。
  (二)被告李怡靜於偵查時供稱略以：伊事後才知道其母（即被告
    陳美雲）跟呂能合夥投標甲屋，從頭到尾，伊都沒有與呂能
    接觸過，是被告陳美雲說要用伊名義投標自住等語，而原不
    起訴處分說明被告陳美雲與聲請人為合夥關係，既係合夥關
    係，被告陳美雲與聲請人合夥投標甲屋，惟嗣又未告知合夥
    之聲請人，逕行出售房屋，所得售屋款又全數侵吞，所涉侵
    占及背信罪嫌，已至明確。原不起訴處分書竟認為係民事糾
    紛，偵查顯不完備，原處分書又未糾正，自欠允當。
  (三)當事人主張有利於己之事實，就其事實有舉證責任，民事訴
    訟法第277 條第1 項定有明文。基於同一法理，刑事被告就
    其主張之事實，理應負舉證責任。從而，聲請人是否與被告
    陳美雲同居？聲請人是否購屋贈送陳美雲？即應由被告陳美
    雲提出證據以實其說。然原不起訴處分書及高檢署原處分書
    ，均徒以被告李怡靜、陳美雲之片面之詞，率為被告2 人有
    利之認定，其證據調查，尤嫌未盡。
  (四)或謂證人即代書林美麗證稱：「呂能與陳美雲係同居在丙屋
    之男女朋友，他們很好時就互送房屋、鑽石」等語，逕行率
    認聲請人與被告陳美雲有同居關係為有理（林美麗涉犯偽證
    罪嫌，聲請人已具狀另提出告訴）。然2 人自何時開始於丙
    屋同居？如何知道2 人互送房屋或鑽石？均未於原不起訴處
    分書說明，即有應調查而未調查之情事。遽依林美麗之證言
    認定聲請人與被告陳美雲為男女朋友之同居關係，高檢署原
    處分書又未予糾正，均難昭折服。又原檢察官傳訊林美麗、
    江淑娟到庭時，聲請人並未在場，於偵查時未能當庭對渠等
    之證言表示意見。原不起訴處分書竟以渠等不實之證言，為
    聲請人不利之認定，亦有不合。
  (五)原不起訴處分書又以聲請人於偵查時自承被告李怡靜未至法
    院投標，且未出面與其接觸洽談法拍甲屋之事宜，亦未出面
    向其借款等語，認原不起訴處分書犯罪事實欄(一)所示之相關
    犯行，均認與被告李怡靜無涉，且高檢署原處分書亦認並無
    不合等情。殊不知被告李怡靜既自承聲請人為其母親陳美雲
    之男友，已如原不起訴處分書之記載，但其理應提供身分證
    予執行法院，俾投標房地產，衡諸情理，已成年之被告李怡
    靜，就本件投標房地產之始末，即難諉為不知。原不起訴處
    分書就此竟不詳予調查，率以聲請人上開自承被告李怡靜未
    至法院投標等語，為不起訴處分之依據，尤嫌不合。
  (六)原不起訴處分書復以聲請人與被告陳美雲係同居關係，參酌
    將本件甲、乙、丙三房屋分別登記予被告母女名下，又貸予
    被告陳美雲之金錢，均無書面約定或借據等，自可相信聲請
    人與被告陳美雲間，信賴關係存在，被告陳美雲並無涉嫌犯
    罪等情為依據。退一步言，縱認上開檢察官之自由心證可採
    ，但顯有以偏蓋全邏輯上之繆誤，何以被告陳美雲將聲請人
    登記予其母女名下之三房屋於未告知聲請人之情況下售出？
    既係男女朋友同居關係，如係贈與被告，則聲請人理應珍惜
    同居之情誼，又何竟提出告訴？凡上所列，應可深究是否有
    信賴關係之問題，原檢察官未詳加調查審酌，即為被告等有
    利之認定，其未盡調查證據之能事，已至顯然云云。
二、按告訴人不服上級法院檢察署檢察長或檢察總長認為再議無
    理由而駁回之處分者，得於接受處分書後10日內委任律師提
    出理由狀，向該管第一審法院聲請交付審判。法院認為交付
    審判之聲請不合法或無理由者，應駁回之，刑事訴訟法第25
    8 條之1 第1 項、第258 條之3 第2 項前段分別定有明文。
    又法院於審查交付審判之聲請有無理由時，得為必要之調查
    ，惟其調查範圍，應以偵查中曾發現之證據為限，不可就聲
    請人新提出之證據再為調查，亦不可蒐集偵查卷以外之證據
    。除認為不起訴處分書所載理由違背經驗法則、論理法則或
    其他證據法則，否則，不宜率予裁定交付審判（參照法院辦
    理刑事訴訟案件應行注意事項第134 項）。蓋交付審判制度
    ，係對於檢察官不起訴或緩起訴裁量權制衡之一種外部監督
    機制，法院僅就檢察官所為不起訴或緩起訴之處分是否正確
    加以審查，以防止檢察機關濫權，依此立法精神，法院就聲
    請交付審判案件之審查，所謂「得為必要之調查」，其調查
    證據之範圍，自應以偵查中曾顯現之證據為限，不可就告訴
    人新提出之證據再為調查，亦不可蒐集偵查卷外之證據，否
    則將與刑事訴訟法第260 條之再行起訴規定混淆不清，亦將
    使法院僭越檢察官之職權，而有回復「糾問制度」之虞。且
    法院裁定交付審判，即如同檢察官提起公訴使案件進入審判
    程序，是法院裁定交付審判之前提，必須偵查卷內所存證據
    已符合刑事訴訟法第251 條第1 項規定「足認被告有犯罪嫌
    疑」而檢察官應提起公訴之要件。倘依偵查中所存證據，未
    足跨越上揭起訴門檻，亦即不能動搖檢察機關所為之不起訴
    處分者，自不能率予裁定交付審判。
三、本件聲請人即告訴人係以：(一)被告陳美雲、李怡靜係母女，
    2 人得知告訴人呂能於94年間向案外人許富美購買位於臺北
    縣土城市（現改制為新北市土城區○○○街41巷1 弄15號4
    樓房屋（下稱甲屋），並預付頭期款新臺幣（下同）30萬元
    ，惟該屋因設定第一順位抵押權予臺灣銀行股份有限公司（
    下稱臺灣銀行），而案外人許富美未清償其積欠臺灣銀行之
    債務，該銀行因而向法院聲請拍賣甲屋，許富美即返還30萬
    元頭期款並另加2 萬元利息予聲請人，被告2 人意圖為自己
    不法所有，先由被告陳美雲向聲請人佯稱欲學習法拍屋流程
    ，致聲請人陷於錯誤，而將32萬元暫交由被告陳美雲保管，
    且被告陳美雲亦向聲請人表示願與聲請人合資共同投標購買
    上開遭法院拍賣之甲屋，聲請人旋委託被告2 人處理投標事
    宜，聲請人並簽發50萬元本票1 紙交由被告陳美雲轉交法院
    作為投標保證金，而於95年9 月18日，由被告李怡靜出具名
    義向法院投標，並以2,701,000 元標得甲屋，被告2 人得標
    後即將甲屋登記於被告李怡靜之名下，詎被告2 人竟於不詳
    時地，將上開案外人許富美返還之32萬元及聲請人交付之50
    萬元投標保證金侵占入己，另被告2 人與聲請人於96年5 月
    25日，以310 萬餘元之價格將甲屋出售予案外人林木崑後，
    被告2 人竟將該筆款項侵占入己。又被告2 人另共同意圖為
    自己不法之所有，分別於95年10月30日、96年3 月12日，在
    聲請人位於臺北縣板橋市（現改制為新北市板橋區，下同）
    信義路74巷4 弄2 號住處內，由被告陳美雲出面向聲請人佯
    稱其先前出資購買上開房屋之款項係向其父親借款，現其父
    親急需用錢等情，向聲請人各借款50萬元，致聲請人陷於錯
    誤，如數借與，另於被告陳美雲將甲屋登記於被告李怡靜名
    下後，復向聲請人佯稱會分擔一半之房屋修繕、裝潢及代書
    費用，聲請人因而陷於錯誤，先支付修繕、裝潢及代書費用
    共28萬9 千5 百元，惟被告2 人嗣後均未支付另一半之金額
    。因認被告2 人均涉有刑法第335 條第1 項侵占罪、第342
    條第1 項背信罪及第339 條第1 項詐欺罪嫌；(二)被告陳美雲
    前於93年、94年間，受聲請人委託處理臺北縣板橋市○○路
    110 巷4 弄14之3 號房屋（下稱乙屋）及臺北縣板橋市○○
    路安樂巷52弄1 之1 號房屋（下稱丙屋）之相關事宜，聲請
    人陸續將上開乙、丙兩屋登記於被告名下，且無償提供丙屋
    予被告及其女兒、胞弟（原不起訴處分書誤載為兄長）居住
    ，詎被告竟意圖為自己不法之所有，未經聲請人同意，於97
    年9 月25日，以丙屋向華南商業銀行申請貸款245 萬元，且
    於97年11月19日，以300 餘萬元之價格將丙屋賣予案外人陳
    延星，以此方式侵占其貸得之245 萬元及賣得之價金300 餘
    萬元，因認被告涉有刑法第335 條第1 項侵占罪、第342 條
    第1 項背信罪嫌。
四、聲請人提起告訴之後，案經臺灣板橋地方法院檢察署檢察官
    傳喚被告2 人及聲請人到庭偵訊，並調查相關事證後，認被
    告2 人之罪嫌均有不足，而於99年3 月22日以99年度偵字第
    320 號為不起訴處分。聲請人不服，聲請再議。臺灣高等法
    院檢察署於審核後，認偵查尚未完備，發回續行偵查。再經
    臺灣板橋地方法院檢察署檢察官傳喚被告2 人、聲請人及證
    人徐明添、林美麗、江淑娟到庭偵訊，並調查相關事證後，
    仍認被告2 人之罪嫌均不足，而於99年12月4 日以99年度偵
    續字第393 號為不起訴處分。聲請人不服，聲請再議。經臺
    灣高等法院檢察署審核後，認為原署檢察官以：（被告李怡
    靜部分）聲請人呂能於偵查中自承被告李怡靜未至法院投標
    ，且未出面與其接觸洽談甲屋之事宜，亦未出面向其借款等
    情，是犯罪事實欄(一)所示之相關犯行，均與被告李怡靜無涉
    ，自難僅以被告陳美雲係以被告李怡靜之名義標得甲屋，遽
    認被告李怡靜有何侵占、背信或詐欺犯行。（被告陳美雲部
    分）聲請人雖否認與被告陳美雲係同居男女朋友乙節，惟被
    告李怡靜於偵查中陳稱其母親陳美雲與聲請人係男女朋友，
    且參酌聲請人將甲、乙、丙屋分別登記於被告李怡靜、陳美
    雲名下，或交付或出借32萬元、100 萬元予被告陳美雲時，
    均未要求被告陳美雲簽立書面約定、借據、支票或本票等情
    ，業據聲請人自承在卷，衡情，若聲請人與被告陳美雲非有
    相當信賴關係，豈會僅因被告陳美雲欲學習房屋拍賣或買賣
    之事宜，即將上開標得之甲屋登記於被告陳美雲之女兒名下
    ，或將購得之乙、丙兩屋陸續登記於被告陳美雲名下，而未
    有任何書面約定相關事宜，且輕易交付或出借其所指訴之32
    萬元、100 萬元予被告陳美雲，而不要求被告陳美雲簽立任
    何借據、支票或本票作為擔保？是被告陳美雲辯稱其與聲請
    人係男女朋友，是聲請人始將出售甲屋之價金交給其作為生
    活費用且贈與丙屋等情，應堪採信，被告陳美雲既有處分出
    售甲屋所得價金及丙屋之正當權源，而以出於所有權人之意
    思處分甲屋價金，並以丙屋向銀行貸款或出售丙屋，客觀上
    並無易持有為不法所有之侵占行為，亦無受聲請人委託處理
    上開房屋之情事，是被告陳美雲此部分所為，即與刑法侵占
    、背信罪之構成要件有間。又質諸聲請人呂能亦自承：是伊
    和代書一起以李怡靜的名義去投標，伊開的支票有交給法院
    當作保證金，陳美雲也有出221 萬元作為得標金等語，是聲
    請人既與被告陳美雲合夥投標上開房屋，由聲請人出面與代
    書向法院投標，則被告陳美雲實際上並未受聲請人委託處理
    相關投標事宜，已與背信罪之構成要件有間，且聲請人所開
    立之50萬元支票確已繳交予法院作為投標保證金，而被告陳
    美雲亦曾出資221 萬元作為得標金，則被告陳美雲客觀上即
    無何侵占5O萬元投標保證金之行為。又聲請人無法提出其確
    曾交付32萬元之款項予被告陳美雲或與陳美雲約定各負擔甲
    屋一半修繕、裝潢及代書費用之相關證明，相關指訴是否屬
    實，已有疑義。縱聲請人確曾交付32萬元或有上開約定，惟
    雙方既係具相當信賴關係之友人，自難排除聲請人交付該等
    款項予被告陳美雲作為生活費用或主動幫被告陳美雲支付上
    開修繕、裝潢及代書費用之可能性，難認被告陳美雲主觀上
    有何侵占、背信或詐欺之犯意。再被告陳美雲僅坦承曾向聲
    請人借款50萬元，是此部分借款金額已有爭議，惟不論聲請
    人出借金額係50萬元或100 萬元，均顯係出於朋友之信任關
    係，始同意借款，況聲請人亦自承曾多次借款予被告陳美雲
    ，被告陳美雲並未完全清償債務等情，是雙方有長期之金錢
    往來，彼此間應有相當程度之信賴關係，且聲請人係於被告
    陳美雲前債未完全清償之狀況下，仍陸續借款予被告陳美雲
    ，益徵聲請人應係在可預見前揭借款有屆期不能清償之風險
    下，猶基於朋友情誼及信賴關係，而借款予被告陳美雲，尚
    難認被告陳美雲於前開借款過程中有何施用詐術致聲請人陷
    於錯誤之情事，與刑法詐欺罪之構成要件有間。另聲請人聲
    請傳喚之裝潢工人徐明添到庭證稱：呂能及陳美雲都曾與伊
    接洽裝潢甲屋、丙屋之事，伊知道他們是要買來再準備賣掉
    ，但他們兩人各出多少錢伊不清楚等語。證人即代書林美麗
    到庭證稱：呂能與陳美雲係同居在丙屋之男女朋友，他們很
    好時就互送房屋、鑽石，陳美雲曾於95年9 月25日、95年9
    月26日各匯款150 萬元、70萬1 仟元至伊中國信託帳戶，是
    他們兩人一起委託伊與江淑娟代標甲屋，因為他們兩人是同
    居人，伊不清楚錢是何人的等語。證人即代書江淑娟到庭證
    稱：呂能與陳美雲一起標法拍屋，呂能不會寫投標文件，故
    由伊幫他寫，伊曾幫呂能投標甲屋，及樹林市○○街某屋，
    而投標甲屋時，投標文件是伊所寫，但尾款如何交付法院伊
    不清楚等語。另聲請人聲請傳喚之外勞，業已出境而無從傳
    喚。綜上，到庭證人3 人之證詞，均僅能證明聲請人與被告
    陳美雲曾同居、共同合資購買不動產，至資金來源、流向等
    情，證人均無所知，自難僅憑聲請人片面指訴，遽認被告有
    何侵占、背信犯行。因認被告2 人罪嫌不足，而為不起訴處
    分，經核並無不當等由，認為聲請人之再議為無理由，而於
    100 年1 月11日以100 年度上聲議字第406 號處分書駁回再
    議等情，業經本院依職權調取偵查案卷核閱屬實。
五、經本院核閱偵查案卷後，認依偵查中曾經顯現之證據，聲請
    人指訴被告2 人涉犯上開罪嫌，誠難認已達刑事訴訟法第25
    1 條第1 項所定「足認被告有犯罪嫌疑」之起訴門檻。檢察
    官於調查上開事證後，所為不起訴處分及駁回再議聲請之處
    分，核其理由，洵無違背經驗法則、論理法則或其他證據法
    則之情形，認事用法亦未見有何違法或不當之處。茲聲請人
    以上揭情詞聲請交付審判，惟查：
  (一)按被告未經審判證明有罪確定前，推定其為無罪。犯罪事實
    應依證據認定之，無證據不得認定犯罪事實，刑事訴訟法第
    154 條定有明文，明確揭示我國刑事訴訟法係採無罪推定、
    證據裁判原則。又告訴人之告訴，係以使被告受刑事追訴為
    目的，其指訴是否與事實相符，仍應調查其他證據，以資審
    認。再者，我國刑事訴訟法亦規定被告有緘默權，被告基於
    不自證己罪原則，本來就沒有供述之義務，也不負自證清白
    之責任，不能僅因被告未能提出證據資料證明有利於已之事
    項，率爾認定其有犯罪嫌疑。此與民事訴訟當事人主張有利
    於己之事實，應就其事實負舉證責任之證據法則，截然不同
    。準此，本件被告2 人究竟有無犯罪嫌疑，應以證據為斷，
    且不能僅憑聲請人之片面指訴，而應調查其他補強證據以資
    認定。本件檢察官參酌聲請人將甲、乙、丙屋分別登記於被
    告李怡靜、陳美雲名下，或交付或出借32萬元、100 萬元予
    被告陳美雲時，均未要求被告陳美雲簽立書面約定、借據、
    支票或本票等情，認為被告陳美雲所辯其與聲請人係男女朋
    友，是聲請人始將出售甲屋之價金交給其作為生活費用且贈
    與丙屋等情堪予採信，據以質疑聲請人對被告2 人指訴之真
    實性，洵無違背一般經驗法則情事。聲請意旨所稱：若被告
    陳美雲與聲請人有同居關係，何以於聲請人配偶已亡，獨居
    新北市○○區○○路74巷4 號2 樓，且聘有外勞照顧起居時
    ，陳美雲未與聲請人一起居住該處，並順便照顧聲請人？何
    以聲請人又須購買房屋供被告陳美雲居住？如聲請人購屋贈
    與被告陳美雲，陳美雲又何必自行在外租屋予其弟及女兒即
    被告李怡靜居住？云云，均難一概否定被告陳美雲與聲請人
    係男女朋友之可能性，洵不足動搖檢察官所為之認定。此外
    遍閱偵查案卷，亦查無其他補強證據足認聲請人之指訴屬實
    ，檢察官因而對被告2 人為不起訴處分，揆諸上開說明，自
    屬正當。聲請意旨另謂：基於民事訴訟舉證責任之同一法理
    ，關於被告陳美雲是否與聲請人同居、聲請人有無購屋贈送
    予被告陳美雲等情，應由被告陳美雲負舉證責任云云，顯然
    混淆我國刑事訴訟與民事訴訟證據法則之差異性，殊不足取
    。
  (二)聲請意旨另以：原不起訴處分說明被告陳美雲與聲請人為合
    夥關係，既係合夥關係，被告陳美雲與聲請人合夥投標甲屋
    ，惟嗣又未告知合夥之聲請人，逕行出售房屋，所得售屋款
    又全數侵吞，所涉侵占及背信罪嫌，已至明確云云。惟被告
    陳美雲是否未告知聲請人即逕行出售房屋，並將售屋款全收
    侵占？仍應依證據加以認定，尚難僅憑聲請人之片面指訴，
    率爾認定被告有何犯罪嫌疑，其理至明。聲請意旨復以：退
    一步言，縱認檢察官之自由心證（即認為聲請人與被告陳美
    雲間存在信賴關係）可採，何以被告陳美雲將聲請人登記予
    其母女名下之三房屋於未告知聲請人之情況下售出？既係男
    女朋友同居關係，如係贈與被告，則聲請人理應珍惜同居之
    情誼，又何竟提出告訴？又謂：被告李怡靜既自承聲請人為
    其母親陳美雲之男友，且應提供身分證予執行法院俾投標房
    地產，其就本件投標房地產之始末，難諉為不知云云，或係
    聲請人之片面指訴，或係牽強附會之詞，均難憑以認定被告
    2 人有何犯罪嫌疑。
  (三)末按，法院審查聲請交付審判案件，調查之範圍應以偵查中
    曾顯現之證據為限，已見前述。聲請人所指檢察官偵訊證人
    即代書林美麗，未說明林美麗知悉聲請人及被告陳美雲2 人
    自何時開始於丙屋同居？如何知道2 人互送房屋或鑽石？且
    於偵訊證人林美麗、江淑娟之時，聲請人並未到場表示意見
    云云，均非本院於審酌交付審判案件時所得置喙。倘聲請人
    認確有不利於被告之新事實或新證據未經檢察官調查斟酌者
    ，亦應具體向檢察官提出，由檢察官另行處理（倘經檢察官
    調查後認有犯罪嫌疑，應依刑事訴訟法第260 條規定重行起
    訴），而不得據為提起本件聲請交付審判之理由，附此敘明
    。
五、從而，原偵查及再議機關依偵查所得證據，認被告2 人之犯
    罪嫌疑不足，先後為不起訴及再議駁回之處分，核無不合。
    聲請人執持前詞，指摘駁回再議之處分為不當，聲請交付審
    判，為無理由，應予駁回。
六、依刑事訴訟法第258 條之3 第2 項前段，裁定如主文。
中    華    民    國   100    年    3     月    7     日
                 刑事第九庭  審判長法  官  李幼妃
                                   法  官  鄭凱文
                                   法  官  朱嘉川
以上正本證明與原本無異。
本裁定不得抗告。
                                   書記官  林伶芳
中    華    民    國   100    年    3     月    8     日